臺灣臺北地方法院刑事裁定　　　　　　　　　　　　　九十一年度聲判字第八五號
　　聲　請　人
　　即　告訴人　丙○○
　　代　理　人　周承武律師
　　被　　　告　甲○○
　　　　　　　　乙○○
右列聲請人因被告詐欺等案件，不服臺灣高等法院檢察署中華民國九十一年七月十九
日，九十一年度上聲議字第七二０號駁回聲請再議之處分（原不起訴處分案號：臺灣
臺北地方法院檢察署九十一年度偵續一字第一一九號），聲請交付審判，本院裁定如
左：
    主  文
聲請駁回。
    理  由
一、按告訴人不服上級法院檢察署檢察長或檢察總長認再議為無理由而駁回之處分者
    ，得於接受處分書後十日內委任律師提出理由狀，向該管第一審法院聲請交付審
    判。法院認為交付審判之聲請不合法或無理由者，應駁回之。刑事訴訟法第二百
    五十八條之一、第二百五十八條之三第二項前段，分別定有明文。
二、本件聲請人即告訴人丙○○以被告甲○○、乙○○涉犯詐欺取財、偽造有價證券
    、違反公司法、偽造私文書、使公務員登載不實、背信等罪，向臺灣臺北地方法
    院檢察署檢察官提出告訴，經該檢察署檢察官以九十一年度偵續一字第一一九號
    為不起訴處分後，聲請人不服而聲請再議，經臺灣高等法院檢察署認再議為無理
    由，以九十一年度上聲議字第七二０號處分書駁回再議之聲請。
三、聲請交付審判意旨略以：武陵源旅行社股份有限公司（下稱武陵源旅行社）自民
    國八十二年成立時，雖聲請人之女蘇玲瑟、堂妹蘇純玉均在該公司任職，然聲請
    人係八十四年九月間方經被告甲○○招募投資新臺幣（下同）二百萬元於大陸澤
    齊旅行社，自不能以蘇玲瑟、蘇純玉二人任職於武陵源旅行社，遽認聲請人自始
    已知投資者為武陵源旅行社，聲請人所欲投資者乃大陸之澤齊公司，然被告始終
    未成立澤齊公司，此部分自有詐欺罪嫌；後聲請人始知受騙，要求被告返還投資
    款，被告竟強迫聲請人加入武陵源旅行社為股東，聲請人迫不得已始加入，被告
    並未經聲請人之同意，將聲請人變更為武陵源旅行社之董事長，業經證人何珮珊
    於偵查中到庭證述屬實，原處分竟以被告如有偽造文書之犯意，大可逕行取用聲
    請人留存於公司之股東身分證影本，而無先向聲請人索取身分證影本之需要，此
    大違論理法則及證據法則，聲請人雖有以武陵源旅行社負責人至銀行開立帳戶，
    然此乃配合交通部觀光局之規定，權宜配合被告而為，與聲請人自願擔任董事長
    之情形不同，被告甲○○仍有偽造文書之犯行；又被告乙○○所收受之武陵源旅
    行社開立支票背面有聲請人之背書，此乃被告乙○○認為武陵源旅行社之財務狀
    況不佳，要求被告甲○○應命負責人在支票背面背書，嗣證人何珮珊受被告甲○○之指示而為，此業經被告乙○○、證人何珮珊供、證述明確，顯見支票背面之
    背書非聲請人親為，且被告乙○○所取得之支票倘係於八十六年七月、聲請人任
    董事長前取得，自不可能於其後再命聲請人背書，況被告乙○○並未與聲請人見
    面，竟取得有聲請人背書之支票，自有與被告甲○○共同犯罪之故意；又如係於
    八十六年七月後始取得，當時公司財務狀況不佳，被告乙○○豈會願意再接受公
    司支票，且聲請人即為公司負責人，背書又有何用？被告乙○○對於聲請人有無
    背書意願、有無清償資力均未進行調查，益證與被告甲○○間有偽造文書之共同
    犯意。再議駁回理由顯有失當，為此聲請為交付審判之裁定等語。。
四、經查：
    (一)被告甲○○涉嫌詐欺部分：
      聲請人謂八十四年九月間應被告甲○○之招募，投資二百萬元於設於中國大陸
      地區之「武陵源澤齊開發有限公司」（下稱澤齊公司），詎被告實際上並未設
      立澤齊公司，所發股票亦屬偽造，涉有詐欺罪嫌云云，並據提出臺北市政府建
      設局第一科證明抄錄案簡復表一紙為證（見八十七年度偵卷第二六二七八號卷
      第十頁），惟查：被告於八十二年十一月一日，確曾於大陸地區湖南省大庸市
      武陵源軍地坪成立武陵源澤齊實業開發有限公司，有中華人民共和國企業法人
      營業執照一紙在卷可稽（同前偵卷第一０二頁），且證人即列名為該公司股東
      之劉鳳英、蘇張春二人亦證稱：「（去過大陸公司否？）有去湖南看過地。」
      等語（同前偵卷第五十三頁），足見被告確有於大陸地區成立澤齊公司無誤，
      其招募聲請人投資該公司並發行該公司股票，尚無何證據證明有何虛妄之處；
      況聲請人亦自承：被告有對伊說要將伊所有股份轉至武陵源公司，被告說大陸
      公司與臺灣公司是一體兩面，當初被告就是在武陵源旅行社內講，邀伊投資武
      陵源旅行社等語（同前偵卷第五十三頁反面、第一四九頁），另聲請人於八十
      七年十一月三十日聯合劉鳳英、蘇張春、宋大崑、許耀東等人寄與被告之存證
      信函內亦提及：「爾後許台美告知投資人將錢轉投資至武陵源旅行社股份有限
      公司：：當時許台美、甲○○兩人都說，等旅行社經營五年賺錢後，再開發武
      陵源澤齊公司。」等語（同前偵卷第十八頁），參諸卷附武陵源旅行社營利事
      業登記暨變更登記事項卡，業載明聲請人擁有武陵源旅行社一百四十九萬股之
      股票，聲請人其後復多次參與武陵源旅行社之股東會議、擔任武陵源旅行社董
      事長、並以武陵源旅行社負責人名義在銀行開戶（詳見後述）等情，足見被告
      甲○○嗣後復已將聲請人之股份轉至武陵源旅行社，綜上，並無積極證據可認
      被告於招募聲請人出資之際，有何詐欺犯行，自不能徒以被告未在臺北市政府
      為澤齊公司之申請設立登記，且大陸地區之澤齊公司未進而營業，遽認被告有
      何詐欺罪嫌。
    (二)被告甲○○涉嫌偽造文書部分：
      被告甲○○嗣業將聲請人投資之股份轉入武陵源旅行社，已如前述，聲請人謂
      係被告強迫伊加入武陵源旅行社為股東，伊迫不得已始加入，然被告係以如何
      之手段迫使聲請人、有無使聲請人喪失意識自主之決定權，均未見聲請人有何
      敘明及舉證，參諸聲請人前揭陳述及嗣後所述各種行為，聲請人顯係本於自由
      意志考量，同意加入武陵源旅行社為股東，被告甲○○將之列為武陵源旅行社
      之股東，自無何偽造文書犯行可言；又聲請人另指稱被告偽造八十七年四月廿
      四日之股東臨時會議紀錄、公司變更登記申請書，並使公務員登載不實事項於
      公司變更登記事項卡，未得聲請人之同意即虛列聲請人為董事長云云，並以證
      人何珮珊於偵查中之證詞：「（蘇某是否知變更他為董事長？）甲○○有叫我
      去找會計師辦理丙○○為董事長，我向丙○○拿身分證影本，蘇某不高興，他
      反對，不拿影本給我，我告訴何某，何某叫我去拿舊資料，我就去拿公司留存
      的股東資料給會計師辦，印章是拿原放在保險箱內的，他們是否有開過股東會
      ，我不知」等語（見偵續卷第五十七頁）為據，然證人上開證言所謂「聲請人
      不高興、他反對」等語，實難遽認聲請人係因未經聲請人同意、即指派聲請人
      為董事長而不高興、反對之意，尚不能排除聲請人係嗣後反悔等情形，且證人
      何珮珊於前開偵查中復證稱：「變更後，我有去找蘇某談資金調度的事，蘇某
      也有帶人來查帳，我就說要請問甲○○，蘇董就不高興說：『到底我是董事長
      還是他是董事長』」等語（見偵續卷第五十七頁），又武陵源旅行社另於八十
      七年九月二十八日再度召開股東及董事會議，證人蘇張春、劉鳳英（代表股東
      楊國勳）、宋大崑、蘇純玉、聲請人、被告均有出席，會中並改選楊國勳、宋
      大崑、蘇純玉、丙○○、甲○○為董事，再選任甲○○為董事長、宋大崑為副
      董事長等情，業經證人劉鳳英、蘇純玉、宋大崑及聲請人分別證陳述屬實，倘
      聲請人先前未曾同意擔任董事長，則何以對於嗣後將伊原任董事長改選為甲○○擔任董事長一事毫無異議，不爭執其並非公司之董事長，猶參加投票？再查
      ：聲請人於八十七年十一月四日仍以公司股東名義參與武陵源旅行社之股東會
      議，復於八十七年十一月六日，公司董事長業已改選為被告之後，猶以公司負
      責人名義開立聯邦銀行００二—一０—0000000號帳戶，用以增資一百
      萬元以籌設武陵源旅行社高雄分公司，其後公司解散登記，亦係聲請人以負責
      人名義委託律師辦理等情，亦經聲請人到庭陳述無訛，且有聯邦銀行八十九年
      六月十四日（八九）聯銀儲字第０一七五號函一紙、臺北市政府營利事業歇業
      （註銷）登記申請書一紙在卷可稽（見偵續卷第六十四頁、偵續一卷第九十八
      頁），聲請人顯然對於以公司董事長或負責人名義對外執行業務，均無異議，
      此外，復無其他積極證據足認聲請人確未曾於八十七年四月廿四日同意擔任董
      事長，自不能僅以聲請人事後單方面之否認爭執，遽認被告有何偽造文書犯行
      ，原處分因而認被告甲○○此部分犯罪嫌疑不足，核屬妥當，聲請意旨對於聲
      請人以武陵源旅行社負責人名義至銀行開立帳戶一節並不爭執，徒以此（擔任
      負責人）乃所謂配合被告甲○○之權宜措施、與自願擔任者不同，求為交付審
      判，自無足採。
    (三)被告甲○○、乙○○涉嫌共同偽造文書部分：
      訊之被告乙○○供稱：於八十七年十二月十四日向本院聲請支付命令之支票，
      乃八十七年五月間，被告甲○○要求延票之支票，因為甲○○說負責人變更為
      丙○○，所以要求負責人要背書等語（見偵卷第一六０頁反面、偵續卷第四十
      二頁），另證人何珮珊則證稱：係甲○○叫伊在支票背後蓋丙○○的章等語（
      見偵續卷第五十八頁），堪認上開支票之背書，並非聲請人所親為，然聲請人
      曾打電話要求被告乙○○延票，亦曾於資金調度困難時，指示證人何珮珊將被
      告乙○○持有之支票取回，不要兌現等情，業分經被告乙○○、證人何珮珊供
      、證述屬實，參酌聲請人自承於八十七年起即參與公司之資金調度（見偵續卷
      第五十八頁反面），且聲請人於八十七年四月廿四日擔任武陵源旅行社董事長
      後，多次以負責人名義對外執行業務，業經認定如前，另聲請人坦認有參與、
      簽名之八十七年十一月四日股東會議紀錄內，復有「清算公司資產及負債，清
      算期間所需週轉金向張小姐照蓉借」等記載，堪認武陵源旅行社確曾向被告乙○○借款，聲請人對於此事，復以公司負責人名義知之甚稔、介入甚深；被告
      乙○○進而要求其時擔任武陵源旅行社負責人之聲請人在支票上背書，以擔保
      其債權，並由聲請人以負責人身份同意授權甲○○、何珮珊背書，被告乙○○
      收受後，本於票據之文義性不再詢問聲請人之背書意願、清償能力而逕予收受
      ，亦與社會交易實情及常理無違。聲請意旨徒以被告乙○○已允借大量金錢，
      為何在與聲請人未曾謀面之情形下，不探查聲請人背書意願、清償能力即收受
      票據再度借予金錢，認被告二人間有偽造文書之犯意聯絡，遽而推論被告二人
      犯行，求與交付審判，顯有未當，而無足採。
五、綜上所述，原處分認被告犯罪嫌疑不足，因而為駁回再議之處分，核屬適當，聲
    請人對於駁回再議之處分漫加指摘，求予審判，非有理由，應予駁回。
據上論斷，應依刑事訴訟法第二百五十八條之三第二項前段，裁定如主文。
中      華      民      國    九十一    年     十二     月      三      日
                                      臺灣臺北地方法院刑事第八庭
                                          審判長法  官  王淑滿
                                                法  官  宋松璟
                                                法  官  張永宏
右正本證明與原本無異。
不得抗告。
                                                書記官  高永珍
中      華民      國    九十一    年     十二     月      三      日
